【裁判字號】    95,訴,153
【裁判日期】    950922
【裁判案由】    洗錢防制法
【裁判全文】
臺灣士林地方法院刑事判決         95年度訴字第153號
公  訴  人  臺灣士林地方法院檢察署檢察官
被      告  丁○
上列被告因洗錢防制法案件，經檢察官提起公訴（94年度偵字第
第9031號、94年度核退偵字第183 號），及請求併案審理（台灣
台北地方法院檢察署95年度偵字第15558 號），經本院訊問被告
後，被告為有罪之陳述，本院合議庭裁定認本件宜由受命法官獨
任進行簡式審判程序，判決如下：
    主  文
丁○連續幫助意圖為自己不法之所有，以詐術使人將本人之物交
付，處有期徒刑肆月，如易科罰金以銀元佰元即新台幣玖佰元
折算壹日。
    事實及理由
一、本件犯罪事實為：
１、丁○明知提供金融帳戶予不熟識之人使用，將可能幫助他人
    從事財產犯罪，卻因缺錢花用，基於幫助他人詐欺取財之不
    確定犯罪概括故意，先後於民國94年2 月間某日、94年3 月
    初某日，在台北市○○○路全國加油站附近、台北市○○○
    路、民權西路交岔路口，先後將其開戶取得之合作金庫銀行
    雙連分行00000000 00000號帳戶、中國信託商業銀行中山分
    行000000000000號帳戶、台北國際商業銀行社子分行000000
    0000000 號帳戶之存摺、提款卡及密碼，以每本帳戶新台幣
    （下同）1500元代價，分售予真實年籍姓名不詳之不同成年
    人，供作為存、提、匯款之用，以此方式幫助該不詳之人及
    其他同屬犯罪集團之人犯罪。
２、嗣犯罪集團人員先於94年2 月24日16時許，以電話向甲○○
    佯稱甲○○女友的朋友欠錢未還，其女友為擔保人，要求還
    款，指示甲○○至自動櫃員機將款項匯入指定帳戶，致甲○○陷於錯誤，依指示將帳戶內計6 萬元轉帳至丁○前開中國
    信託銀行帳戶內。再於94年2 月24日20時許，以電話向乙○○佯稱已綁架其子陳弘凱，要求其匯款贖人，指示乙○○至
    高雄縣仁武鄉○○路上中國國際商業銀行自動櫃員機將款項
    匯入指定帳戶，乙○○因陷於錯誤而依指示將帳戶內計5 萬
    3 千元轉帳至丁○前開合作金庫銀行帳戶內。而另一犯罪集
    團人員復於94年3 月7 日12時許，以電話向丙○○佯稱其配
    偶何均寶積欠中國信託銀行卡債，要求丙○○持金融卡至自
    動櫃員機依指示設定防偽密碼，致使丙○○陷於錯誤，依指
    示將帳戶內計8 萬7022元轉帳匯至丁○前開台北國際銀行帳
    戶內。
二、本件犯罪事實之證據除引用檢察官起訴書之記載外，另補充
    如下：
    1 被害人甲○○、丙○○於警詢時之陳述。
    2 被告在合作金庫銀行的新開戶建檔登錄單、民眾報案紀錄
      表。
    3 受理各類案件紀錄表、報案三聯單、自動櫃員機交易明細
      表、客戶交易明細單、中國信託94年2 月22日開戶資料、
      歷史資料表。
    4 被告在台北國際商業銀行社子分行於94年3 月4 日之開戶
      資料及歷史資料查詢明細表、受理民眾報案記錄表、交易
      明細表、報案三聯單。
    5 本件犯罪事實，業據被告於本院訊問時坦白承認。
三、有關新舊法適用的問題：
    1 行為後法律有變更者，適用行為時之法律。但行為後之法
      律有利於行為人者，適用最有利於行為人之法律，94年1
      月7 日修正95年7 月1 日施行之刑法第2 條第1 項定有明
      文，此為「從舊從輕」之比較。所謂「法律有變更者」，
      指行為時與裁判時之刑罰法律，關於刑罰權規範事項互有
      不同內容之規定而言。而為「從舊從輕」之比較時，應就
      罪刑有關之共犯、未遂犯、想像競合犯、牽連犯、連續犯
      、結合犯，以及累犯加重、自首減輕暨其他法定加減原因
      （如身分加減）與加減例等一切情形，綜其全部罪刑之結
      果而為比較，先予指明。
    2 本件被告所犯之詐欺罪，依修正前及修正後之刑法條文論
      處結果，因刑法第339 條第1 項規定有罰金刑，依刑法施
      行法第1 條之1 ，雖改以新台幣為罰金之單位並提高30倍
      ，惟因修正前之罰金單位為銀元，與新台幣之折算比例為
      3 比1 ，又因前刑法分則有關條文罰金之倍數亦經修正前
      罰金罰鍰提高標準條例提高為10倍，因而依修正後之刑法
      施行法第1 條之1 規定提高30倍，就罰金之最高額而言，
      實與修正前罰金之最高額相同，惟罰金之最低額部分，因
      刑法第33條第5 款業經修正，罰金最低額由銀元1 元以上
      ，提高為新台幣1000元以上，並以百元為單位，因而以修
      正前之法律有利於被告。
    3 幫助犯部分，修正前刑法第30條係規定「幫助他人實行犯
      罪行為者，為幫助犯。雖他人不知幫助之情者，亦同。幫
      助犯之處罰，得按正犯之刑減輕之。」，而修正後刑法第
      30條則規定「幫助他人犯罪者，為從犯。雖他人不知幫助
      之情者，亦同。從犯之處罰，得按正犯之刑減輕之。」，
      主要係文字用語上的修正，關於刑罰減輕規定並無變更，
      無關成立幫助犯內容實質之變更，不屬法律變更，應逕適
      用修正後規定，無須比較適用。
    4 刑法第56條連續犯規定業於94年2 月2 日修正刪除，並於
      95年7 月1 日施行。是新法修正施行後，被告之數犯罪行
      為，即須分論併罰。此刪除雖非犯罪構成要件之變更，但
      顯已影響行為人刑罰之法律效果，自屬法律變更，依新法
      第2 條第1 項規定，比較新、舊法結果，本件仍應適用較
      有利於被告之行為時法律即舊法論以連續犯。
    5 再者，被告行為時之刑法第41條第1 項前段規定「犯最重
      本刑為5 年以下有期徒刑以下之刑之罪，而受6 個月以下
      有期徒刑或拘役之宣告，因身體、教育、職業、家庭之關
      係或其他正當事由，執行顯有困難者，得以1 元以上3 元
      以下折算1 日，易科罰金」。又修正前罰金罰鍰提高標準
      條例第2 條（於95年7 月1 日修正刪除）規定，就其原定
      數額提高為100 倍折算1 日，則本件被告行為時之易科罰
      金折算標準，最高得以銀元300 元折算1 日，經折算為新
      臺幣後，應以新臺幣900 元折算為1 日。惟修正後刑法第
      41條第1 項前段則規定「犯最重本刑為5 年以下有期徒刑
      以下之刑之罪，而受6 個月以下有期徒刑或拘役之宣告者
      ，得以新臺幣1000元、2000元或3000元折算1 日，易科罰
      金。」比較修正前後之易科罰金折算標準，以修正前之規
      定，較有利於被告。
    6 綜合上述各條文修正前、後之比較，修正後規定並非較有
      利於被告，依修正後刑法第2 條第1 項前段規定，應整體
      適用行為時即修正前之刑法相關規定。
四、本件被告的行為，是犯刑法第30條第1 項幫助犯刑法第339
    條第1 項詐欺取財罪。被告先後2 次幫助詐欺犯行，時間緊
    接、方法相同，觸犯構成要件相同之罪名，顯係基於概括犯
    意而為，應依修正前刑法連續犯之規定，論以一罪，並依法
    加重其刑。被告以幫助他人犯罪意思而參與犯罪構成要件以
    外之行為，為詐欺取財罪之幫助犯，依行為時之修正前刑法
    第30條第2 項規定，減輕其刑，並先加後減。
五、刑法第340 條常業詐欺罪，已於94年2 月2 日經修正廢止，
    並自95年7 月1 日起生效施行，而洗錢防制法亦於95年5 月
    30日修正配合將刑法第340 條常業詐欺罪列為洗錢防制法第
    3 條所稱重大犯罪之罪規定刪除，亦自95年7 月1 日起生效
    施行。則本件未緝獲之正犯即犯罪集團成員所為，已非屬洗
    錢防制法第3 條所稱之重大犯罪，是公訴人認被告所為係洗
    錢防制法第9 條第1 項幫助洗錢罪嫌，應已廢止刑罰而不再
    適用，惟此部分基本社會事實同一，應依法變更起訴法條。
六、至於被告另行先後提供中國信託銀行帳戶、台北國際商業銀
    行帳戶予詐騙集團，而有被害人甲○○、丙○○分別於94年
    2 月24日、94年3 月7 日，分別受騙6 萬元、8 萬7022元等
    事實，雖未據記載於本件起訴之犯罪事實（其中被害人甲○○受騙部分，已據台灣台北地方法院檢察署檢察官請求併案
    審理），因與本件起訴之犯罪事實，為裁判上一罪關係，應
    併予審酌，附此說明。
七、爰審酌被告不思循正途圖謀生計，貪圖小利出售帳戶，造成
    犯罪偵查困難，危害交易秩序與社會治安，念其年輕識淺，
    一時失慮，犯後始終坦承犯行之態度等情，量處如主文所示
    之刑，並依修正前刑法第41條第1 項規定諭知易科罰金之折
    算標準。
八、依刑事訴訟法第273 條之1 第1 項、第299 條第1 項前段、
    、第310 條之2 、第454 條、第300 條；刑法第2 條第1 項
    前段、修正前刑法第56條、第339 條第1 項、第30條第1 項
    前段、第2 項、第41條第1 項，修正前罰金罰鍰提高標準條
    例第1 條前段、第2 條，現行法規所定貨幣單位折算新台幣
    條例第2 條，判決如主文。
九、本案經檢察官林宏松到庭執行職務。
十、當事人如不服本判決，應於判決送達後10日內，向本院提出
    上訴狀。
中    華    民    國    95    年    9     月    22    日
                  刑事第五庭法  官        蘇嫊娟
以上正本證明與原本無異。
如不服本判決，應於判決送達後10日內，向本院提出上訴狀。
                            書記官        陳慧玲
中    華    民    國    95    年    9     月    25    日
附錄本案論罪科刑法條：
中華民國刑法第339條
意圖為自己或第三人不法之所有，以詐術使人將本人或第三人之
物交付者，處5 年以下有期徒刑、拘役或科或併科1 千元以下罰
金。
以前項方法得財產上不法之利益或使第三人得之者，亦同。
前二項之未遂犯罰之。


司法院資訊處製作；財團法人民間司法改革基金會備份。
